ACORDAO-COMPLETO-2403219

ACÓRDÃO 3568/2020 ATA 9/2020 - SEGUNDA CÂMARA

VISTOS, relatados e discutidos estes autos de representação, com pedido de cautelar suspensiva, formulada pela Ibrowse Consultoria e Informática Ltda. sobre os supostos indícios de irregularidade na condução do Pregão Eletrônico nº 71/2019, ante o menor preço global, pelo Banco do Nordeste do Brasil S. A. (BNB) para a contratação de serviços especializados de desenvolvimento, evolução, manutenção, documentação e suporte operacional dos sistemas aplicativos na linha de negócio como “Crédito e Varejo” sob o valor estimado de R$ 13.130.000,00;
ACORDAM os Ministros do Tribunal de Contas da União, reunidos em Sessão da 2ª Câmara, diante das razões expostas pelo Relator, em:
9.1. conhecer da presente representação, por atender aos requisitos de admissibilidade previstos nos arts. 235 e 237, VII, do RITCU e no art. 113, § 1º, da Lei n.º 8.666, de 1993, para, no mérito, considerá-la improcedente, diante dos elementos de convicção até aqui obtidos pelo TCU;
	9.2. considerar prejudicado o pedido de cautelar suspensiva formulado pela ora representante, diante do presente julgamento de mérito do feito;
	9.3. indeferir o pedido de ingresso da ora representante nos autos como parte interessada, em sintonia com o art. 146, § 2º, do RITCU; 
	9.4. determinar que a Secretaria de Fiscalização de Tecnologia da Informação (Sefti) adote as seguintes medidas:
	9.4.1. envie a cópia deste Acórdão, com o Relatório e a Proposta de Deliberação, à representante e ao Banco do Nordeste do Brasil S.A., para ciência; e
	9.4.2. arquive o presente processo.

Representação, com pedido de cautelar suspensiva, formulada pela Ibrowse Consultoria e Informática Ltda. sobre os supostos indícios de irregularidade na condução do Pregão Eletrônico nº 71/2019, sob o tipo menor preço global, pelo Banco do Nordeste do Brasil S. A. (BNB) para a contratação de serviços especializados de desenvolvimento, evolução, manutenção, documentação e suporte operacional de sistemas aplicativos na linha de negócio Crédito e Varejo sob o valor estimado de R$ 13.130.000,00.

Segunda Câmara

Banco do Nordeste do Brasil S.A.

3. Representante: Ibrowse Consultoria e Informática Ltda.

13.1. Ministros presentes: Ana Arraes (Presidente), Augusto Nardes, Aroldo Cedraz e Raimundo Carreiro.
13.2. Ministros-Substitutos presentes: Marcos Bemquerer Costa e André Luís de Carvalho (Relator).

ANDRÉ DE CARVALHO

Trata-se de representação, com pedido de cautelar suspensiva, formulada pela Ibrowse Consultoria e Informática Ltda. sobre os supostos indícios de irregularidade na condução do Pregão Eletrônico nº 71/2019, ante o menor preço global, pelo Banco do Nordeste do Brasil S. A. (BNB) para a contratação de serviços especializados de desenvolvimento, evolução, manutenção, documentação e suporte operacional dos sistemas aplicativos na linha de negócio como “Crédito e Varejo” sob o valor estimado de R$ 13.130.000,00. 
2.	Após a análise final do feito, o auditor federal da Sefti lançou o seu parecer conclusivo à Peça 23 (fls. 1/7) , com a anuência, por delegação de competência, do diretor da unidade técnica (Peça 24) , nos seguintes termos:
	“Trata-se de representação impetrada pela empresa Ibrowse Consultoria e Informática Ltda. (Ibrowse) , CNPJ 00.681.946/0001-60, com pedido de medida cautelar, inaudita altera pars, a respeito de possíveis irregularidades ocorridas no Pregão Eletrônico 71/2019 (peça 4) , conduzido pelo Banco do Nordeste do Brasil S.A. (BNB) , para a contratação de serviços especializados de desenvolvimento, evolução, manutenção, documentação e suporte operacional de sistemas aplicativos na linha de negócio Crédito e Varejo (peça 1) . 
	HISTÓRICO 
	2. Em 22/7/2019, a empresa Ibrowse representou ao TCU alegando irregularidades verificadas no edital do Pregão Eletrônico 71/2019 promovido pelo BNB com o objetivo de contratação de serviços especializados de desenvolvimento, evolução, manutenção, documentação e suporte operacional de sistemas aplicativos na linha de negócio Crédito e Varejo. Tal certame, na prática, é a republicação do item 3 do Pregão Eletrônico 20/2019, item este que foi declarado fracassado pela pregoeira do BNB (peça 9) . 
	3. Em resumo, as ilegalidades alegadas pela representante foram a existência de cláusulas que comprometem o atingimento da maior finalidade licitatória, qual seja, a seleção da proposta mais vantajosa, particularmente em relação à exigência de experiência em sistema específico e licitação por preço global para grupo e não para itens, frente a divisibilidade do objeto (peça 1, p. 2) . 
	4. Além disso, alega a representante que apresentou sua impugnação em 18/7/2019, mas a comissão licitatória entendeu equivocadamente que o prazo legal de impugnação estaria encerrado (peça 1, p. 3) . 
	5. No mérito, a representante requereu que fosse julgada procedente a representação e que o TCU determinasse, como medida cautelar urgente, inaudita altera pars, a suspensão do PE 71/2019, até que se analise o mérito da questão (peça 1, p. 13) . 
	6. Em análise inicial da Secretaria de Controle Externo de Aquisições Logísticas (Selog) , constante à peça 10, em relação à admissibilidade do pleito, registrou-se que a presente representação preenche os requisitos de admissibilidade constantes no art. 235 do Regimento Interno do TCU (RITCU) . 
	7. Todavia, ainda em sede da referida análise inicial, a Selog entendeu que estava configurado o pressuposto do perigo da demora. Entretanto, afirmou que não havia como concluir acerca da presença do pressuposto do perigo da demora reverso e acerca da plausibilidade jurídica dos argumentos trazidos na representação, requisito essencial para a eventual adoção de medida cautelar, sendo necessária a realização de oitiva prévia (peça 10, p. 8) . 
	8. Desta forma, com fundamento na delegação de competências conferida pelo Ministro Relator André Luís de Carvalho, a Selog determinou a oitiva prévia do BNB para que o mesmo se pronunciasse acerca da existência dos pressupostos da medida cautelar pleiteada e dos alegados indícios de irregularidade indicados nesta instrução, cabendo encaminhar ao TCU: 
	a) justificativa para o não conhecimento da impugnação ao edital encaminhada pela empresa Ibrowse Consultoria e Informática Ltda., demonstrando a contagem de prazo que fundamentou a declaração de intempestividade (peça 1, p. 2) ; 
	b) estudo de inviabilidade técnica e econômica, que justifique a manutenção do objeto do certame como item único, em detrimento da divisão por lotes, que, em tese, possibilitaria a ampliação da competitividade ou melhor gerenciamento contratual e o alcance da proposta mais vantajosa; 
	c) estudo técnico que justifique a exigência da comprovação de qualificação técnica em sistemas na área de negócio de ‘Crédito e Varejo’, em detrimento da exigência da capacidade técnica em qualquer área similar em conhecimento, mesmo que não seja do negócio bancário, que permitiria maior competividade.
	 9. Determinou-se também a oitiva da empresa Engesoftware Tecnologia S/A, a qual, à data da instrução inicial, havia vencido o certame, sendo que sua proposta estava com indicação de aceita e habilitada, para manifestar-se, caso quisesse, sobre os fatos constantes nos subitens 26.2.a. a 26.2.c da instrução à peça 10, assim como sobre os pressupostos da cautelar pleiteada (peça 10, p. 8) .
	10. As comunicações foram regularmente realizadas, conforme peças 19 e 20. 
	11. Em resposta, o BNB encaminhou, em 9/8/2019, o Ofício 2019/696-015 (peças 17 e 18) , no qual atende à oitiva, sendo que não consta nos autos manifestação da empresa Engesoftware em resposta à oitiva. 
	12. Em 6/8/2019, a Ibrowse, por meio de seu advogado, solicitou o seu ingresso nos autos na qualidade de interessado, nos termos do artigo 146, do Regimento Interno do Tribunal de Contas da União (RITCU) . 
	EXAME TÉCNICO 
	13. De início, tem-se que, em consulta realizada em 10/9/2019 ao sítio Comprasnet (peça 21) , verificou-se que o PE 71/2019 está em Situação ‘Adjudicado com Decisão’, tendo como vencedora a empresa Engesoftware Tecnologia S/A pelo melhor lance de R$ 13.130.000,0000, com valor negociado a R$ 13.100.400,5800, tendo a adjudicação individual ocorrido em 6/9/2019. 
	14. Em resposta à oitiva, o BNB trouxe as seguintes informações: 
	15. Com relação ao item ‘a’ da oitiva, o BNB informou (peça 18, p. 1) : 
	‘O documento intitulado impugnação ao edital foi considerado intempestivo, por ter sido enviado pela empresa através do e-mail da Comissão Especial de Licitação em 18/07/2019, às 17h47min, sendo recebido pela Comissão no dia 19/07/2019, quando a abertura estava agendada para 9h do dia 25/07/2019, não contemplando, dessa forma, os 5 (cinco) dias úteis definidos no Edital. Não obstante sua intempestividade, os questionamentos foram submetidos à análise pela área técnica demandante, haja vista que a mesma detém a expertise do objeto licitado, e é responsável pela definição das descrições exigidas no Edital, bem como da documentação referente à qualificação técnica de habilitação, a qual se manifestou pela não procedência dos questionamentos.’
	16. Além disso, a representante informou da análise já realizada pela Selog em sede de instrução inicial (peça 10, p. 5, parágrafo 12) , a qual concluiu que o último dia para se protocolar a impugnação ao edital seria 17/7/2019. Por este motivo, a Selog considerou que a peça de impugnação ao edital protocolada pela representante no Banco do Nordeste do Brasil foi corretamente considerada intempestiva (peça 1, p. 3) . 
	17. Frente ao exposto, considera-se improcedente a alegação da representante de que houve irregularidade por parte da Comissão de Licitação do BNB ao rejeitar o recurso administrativo apresentado. 
	18. Com relação ao item ‘b’ da oitiva, apesar de não apresentar um estudo formal de inviabilidade técnica e econômica que justificasse a manutenção do objeto do certame em um item único, o BNB informou (peça 18, p. 1-2) : 
	‘O certame em questão corresponde a um item remanescente do Edital 2019/20, composto por 5 itens, e que logrou êxito em quatro deles. O item 03 foi novamente licitado neste certame (2019/71) . Houve, portanto, uma decomposição do serviço global em cinco itens. E dentro de cada um destes itens há serviços – sempre vinculados a um sistema - que possuem medidas de consumo diferentes (pontos de função ou pontos bpm) . A manutenção do objeto do certame como item único, ou seja, serviço de Desenvolvimento de novos sistemas, manutenções ou implementações de novos módulos em sistemas (desenvolvimento) , Suporte ao funcionamento de sistemas visando à manutenção continuada de sistemas em produção (sustentação) e Serviços de automação de processos de negócio - tecnologia BPM, levou em consideração a experiência positiva do Banco nos contratos de fábrica firmados em 2015, dos quais é possível destacar:
	1) Maior eficiência na Gestão contratual, visto que o esforço para gerenciar apenas um contrato para linha de negócio de crédito é menor que dois contratos segregados por serviços (desenvolvimento/sustentação) . 
	2) A coexistência entre os serviços de desenvolvimento e sustentação no ciclo de vida do desenvolvimento de software torna oportuna a junção destes para a melhoria da qualidade e aumento da produtividade. Adicionalmente, o fornecedor que desenvolve detém conhecimento suficiente para repassar à equipe de sustentação, reduzindo o tempo de resposta na solução de incidentes e o custo para prestar os dois serviços de forma harmônica no Banco do Nordeste. 
	(...) No que tange à separação/divisão por lotes, os estudos indicaram fazê-la por linha de negócio em número de cinco sendo este certame referente a uma destas linhas de negócio. Dividir os serviços em itens não garante uma maior competitividade e nem uma proposta mais vantajosa, podendo, inclusive, diminuir atratividade das partes interessadas ao certame. Há ainda que se considerar que os serviços são prestados em sistemas que devem ter unicidade e garantia dos serviços não sendo benéfico ter, por exemplo, uma empresa incluindo funcionalidades em um sistema, outra fazendo a mesma coisa com a única diferença de que as implementações envolveriam automação de processos e uma terceira empresa dando suporte e investigando incidentes deste mesmo sistema.’
	19. O BNB incluiu também em sua resposta ao item ‘b’ da oitiva, gráfico no qual aponta a redução do tempo médio de resolução de incidentes, redução essa motivada pelo modelo de contratação dos serviços de desenvolvimento e sustentação em um único item (peça 18, p. 2) 
	20. Com relação ao item ‘c’ da oitiva, o BNB informou ( (peça 18, p. 2-3) : 
	‘O modelo de contratação segregado por linha de negócio vem sendo aplicado no Banco do Nordeste desde 2015, que se mostrou benéfico para o BNB em função de melhora na prestação dos serviços de sustentação e desenvolvimento de fábrica, uma vez que, ao invés de contratarmos apenas serviços de desenvolvimento de software em uma determinada tecnologia, estamos contratando serviços de desenvolvimento especializados no segmento bancário (linha de negócio) , ou seja, não se trata de contratação apenas de serviços especializados em desenvolvimento de software em uma determinada tecnologia, mas serviços agregados ao conhecimento do negócio bancário, em prol da qualidade, segurança e celeridade que a instituição requer. 
	Com o propósito de garantir a premissa de contratação de serviços especializados no segmento bancário de crédito, foi necessária a exigência de comprovações no negócio.’
	21. Infere ainda o BNB, por meio de gráfico à peça 18, p. 3, que o modelo de contratação permitiu a redução do índice de entregáveis com defeito.
	Análise das respostas apresentadas pelo BNB à oitiva. 
	22. Em relação ao item ‘a’, repisa-se posicionamento prévio da Selog por ocasião da análise à peça 10, parágrafos 5 a 12, para considerar que a peça de impugnação ao edital protocolada pela representante no Banco do Nordeste do Brasil foi corretamente considerada intempestiva, não assistindo, dessa forma, razão à representante. 
	23. A análise das respostas do BNB aos itens ‘b’ e ‘c’ demanda o entendimento do contexto em que se realizou o Pregão Eletrônico 71/2019. 
	24. Conforme define a Súmula/TCU 247, é obrigatória a admissão da adjudicação por item e não por preço global, nos editais das licitações para a contratação de obras, serviços, compras e alienações, cujo objeto seja divisível, desde que não haja prejuízo para o conjunto ou complexo ou perda de economia de escala. Tal posicionamento tem o objetivo de propiciar a ampla participação de licitantes que, embora não dispondo de capacidade para a execução, fornecimento ou aquisição da totalidade do objeto, possa fazê-lo com relação a itens ou unidades autônomas, devendo as exigências de habilitação adequar-se a essa divisibilidade. 
	25. A análise do Edital do PE 71/2019, e conforme informou o BNB em sua resposta à oitiva, permite evidenciar que os serviços a serem contratados podem ser divididos em três grupos: 
	a) Desenvolvimento de novos sistemas, manutenções ou implementações de novos módulos em sistemas existentes e documentação de sistemas, exclusive BPM; 
	b) Suporte operacional, que consiste no suporte ao funcionamento de sistemas visando à manutenção continuada de sistemas em produção, cujas atividades estão detalhadas no Anexo II – Modelo de Gestão de Serviços; 
	c) Serviços de automação de processos de negócio - tecnologia BPM. 
	26. Dessa forma, seria normal se esperar que o edital do PE 71/2019 previsse a divisão do objeto em pelo menos três lotes correspondentes aos agrupamentos lógicos de serviços. 
	27. Contudo, tem-se que o PE 71/2019 tratou de republicação do item 3 do certame PE 20/2019, certame este cujo objeto já havia sido decomposto nos seguintes itens (peça 22, p. 5) : 
	1. DO OBJETO 
	Contratação de serviços especializados de desenvolvimento, evolução, manutenção, documentação e suporte operacional de sistemas aplicativos, em conformidade com as especificações e condições estabelecidas neste Edital e em seus anexos, nas seguintes linhas de negócios: 
	ITEM 1 - Administrativo; 
	ITEM 2 - Canais e Serviços Bancários; 
	ITEM 3 - Crédito e Varejo; 
	ITEM 4 - Financeiro, Controle e Risco; 
	ITEM 5 - Inteligência de Negócios. 
	28. Conforme consta no termo de homologação de licitação do PE 20/2019, as empresas vencedoras foram: Itens 1 e 2 - Capgemini Brasil S/A; Itens 4 e 5 - Ivia Serviços de Informática Ltda.; Item 3 – Fracassado (peça 9) . 
	29. Dessa forma, ao se observar o edital do PE 20/2019 em conjunto com o edital do PE 71/2019, verifica-se que houve, de fato, o parcelamento do objeto em cinco linhas de negócio, com o objetivo de ampliação da competitividade e de selecionar fornecedores com maior experiência na prestação de serviços nas linhas de negócio específicas. 
	30. Ou seja, a análise individual do Edital PE 71/2019 até pode sugerir a ocorrência de afronta ao disposto na Lei 8.666/93, art. 15, inciso IV e à Súmula-TCU 247. Todavia, no contexto apresentado, verifica-se que houve o parcelamento do objeto para que fosse permitida a ampliação da competitividade quando da publicação do Edital PE 20/2019. 
	31. Como estratégia de ampliar a participação de diferentes fornecedores, ressalta-se que o PE 20/2019 continha instrumento no qual, considerando a divisão dos serviços especializados em linhas de negócios e as diretrizes para continuidade dos serviços terceirizados de fábrica de software do BNB, não permitia a um mesmo licitante, isoladamente ou em consórcio, assumir contratos cuja soma da baseline fosse superior a 40% (quarenta por cento) do volume global das cinco linhas de negócio, conforme representatividade de cada linha de negócio. Tal impedimento persistiu para o certame PE 71/2019, conforme item 2.3.17 do referido edital (peça 4, p. 5) : 
	‘2.3.17. empresas que já prestam serviços de Controle de Qualidade de Sistemas para o Banco do Nordeste, ou licitantes que foram declarados vencedores da licitação 2019/20, para os itens 1, 2, 4 e 5, com o propósito de evitar conflito de interesse, considerando a divisão dos serviços especializados em linha de negócio e as diretrizes para continuidade dos serviços terceirizados de fábrica de software do BNB.’
	32. É certo de que o BNB poderia ter optado pelo parcelamento por tipo de serviço a ser prestado pelos fornecedores (desenvolvimento, sustentação e automação de processos) referentes aos vários sistemas aplicativos ao invés do parcelamento por linha de negócio. Porém, entende-se que tal opção encontra-se no âmbito da discricionariedade concedida ao gestor. 
	33. Também, não se entende coerente exigir do BNB que, uma vez que optou pela divisão do objeto em cinco linhas de negócio, promovesse ainda uma divisão adicional, dentro de cada linha de negócio, de modo a compor um lote para casa um dos serviços a serem contratados: desenvolvimento, sustentação e automação de processos. Isso porque tal estratégia poderia restar na contratação de até 15 fornecedores diferentes, o que certamente traria um custo maior de gestão e integração das soluções implementadas. 
	34. Em relação ao argumento da representante de que a exigência de a comprovação de qualificação técnica em sistemas na área de negócio de ‘Crédito e Varejo’, em detrimento da exigência da capacidade técnica em qualquer área similar em conhecimento, mesmo que não seja do negócio bancário, permitiria maior competividade, entende-se que o mesmo não deve prosperar. 
	35. Isso porque o Edital do PE 71/2019 assim estabeleceu em seu item 9.8.1 (peça 4, p. 15) : 9.8.1 Será considerado compatível com o objeto desta licitação a prestação dos serviços de:
	‘9.8.1.1. desenvolvimento de novos sistemas, manutenções ou implementações de novos módulos em sistemas existentes na modalidade de fábrica de software, em que o licitante tenha:
	9.8.1.1.1. desenvolvido projetos relacionados à linha de negócio Crédito e Varejo que contemplem no mínimo 5 (cinco) sistemas que possuam a mesma natureza, a mesma função, ou o mesmo efeito aos sistemas relacionados no Anexo VII - Sistemas da Linha de Negócio – Crédito e Varejo, e que comprovem a realização de pelo menos 3.000 (três mil) pontos de função ao ano, ou outra métrica equivalente (*) ; 
	(*) Para efeito de equivalência, considerar 1 (um) ponto de função equivalente a 15 (quinze) horas’. 
	36. Já o Anexo VII (peça 4, p. 124-144) do Edital do PE 71/2019 apresenta tabela com os sistemas, tamanhos (pontos de função) e tecnologias utilizadas em cada um deles. Verifica-se um rol de 37 sistemas diversos da área de Crédito e Varejo, tais como Gerenciamento de Clientes, Cartão de Crédito e Elaboração de Contrato. 
	37. Entende-se, desta forma, que a exigência do BNB no Edital PE 71/2019 de que o licitante comprove experiências no desenvolvimento de apenas cinco sistemas que possuam a mesma natureza, funcionalidade ou efeito dentre os 37 sistemas do rol constante no Anexo VII, não tem o efeito de limitar a competitividade na participação do certame, mas sim de precaução legítima daquele órgão em relação à capacidade de prestação de serviços do fornecedor a ser contratado. 
	38. Frente ao exposto, entende-se que deva ser declarada a improcedência da presente representação. 
	39. Consoante o art. 276 do Regimento Interno/TCU, o Relator poderá, em caso de urgência, de fundado receio de grave lesão ao Erário, ao interesse público, ou de risco de ineficácia da decisão de mérito, de ofício ou mediante provocação, adotar medida cautelar, determinando a suspensão do procedimento impugnado, até que o Tribunal julgue o mérito da questão. Tal providência deverá ser adotada quando presentes os pressupostos do fumus boni iuris e do periculum in mora. 
	40. Analisando as informações prestadas pelo Banco do Nordeste, verifica-se que não há, nos autos, os pressupostos acima mencionados, uma vez que, apesar de se ter constatado que o objeto do certame foi adjudicado à empresa Engesoftware, não se caracterizou o fumus boni iuris. 
	41. Quanto ao pedido de ingresso da representante como parte interessada nos autos (peça 12) , destaca-se que, no âmbito do TCU, o pedido de ingresso nos autos como parte interessada é regulado pelo art. 146 do RI/TCU. Consoante tal regulamentação, o representante não é considerado automaticamente parte processual, uma vez que, ao representar perante esta Corte de Contas, ele apenas dá início à ação fiscalizatória, cabendo ao próprio Tribunal dar andamento ao processo e decidir, ante sua função de controle da legalidade dos atos da Administração Pública. 
	42. Nessa esteira, importa dizer que não se identificaram elementos na representação da Ibrowse que demonstrasse razão legítima para a representante agir no deslinde da ação de controle ora em curso. Portanto, entende-se que deve ser indeferido o pedido, em atenção ao art. 146, §2º, do RITCU.
	CONCLUSÃO 
	43. O documento constante da peça 1 deve ser conhecido como representação, por preencher os requisitos previstos nos arts. 235 e 237, inciso VII, do Regimento Interno/TCU, c/c o art. 87, § 2º, da Lei 13.303/2016 e no art. 103, § 1º, da Resolução – TCU 259/2014.
	44. No que tange ao requerimento de medida cautelar, entende-se que este não deve ser acolhido, por não estarem presentes nos autos os requisitos necessários (parágrafos 39-40) . 
	45. Além disso, diante dos fatos apurados, entende-se que o estado do processo permite a formulação imediata da proposta de mérito, conforme § 6º do art. 276 do RI/TCU, parte final. Assim, concluiu-se pela improcedência da presente representação, razão pela qual se proporá o arquivamento dos presentes autos (parágrafos 22-42) . 
	46. Por fim, cumpre ressaltar que há delegação de competência do Secretário da Sefti aos titulares das Diretorias para emitir pronunciamento conclusivo em processos de representação e denúncia, desde que as propostas sejam uniformes no sentido do julgamento pelo não conhecimento ou pela improcedência, nos termos dos arts. 105 e 107 da Resolução - TCU 259/2014, conforme previsto no inciso IX do art. 1º da Portaria-Sefti 1, de 28/9/2017, razão pela qual este processo poderá ser despachado diretamente pelo Diretor ao gabinete do Relator.
	PROPOSTA DE ENCAMINHAMENTO 
	47. Ante todo o exposto, submetem-se os autos à consideração superior, propondo: 
	a) conhecer da presente representação, satisfeitos os requisitos de admissibilidade previstos nos arts. 235 e 237, inciso VII, do Regimento Interno deste Tribunal, c/c o art. 87, § 2º, da Lei 13.303/2016 e no art. 103, § 1º da Resolução – TCU 259/2014, para, no mérito, considerá-la improcedente; 
	b) indeferir o requerimento de medida cautelar formulado pela empresa Ibrowse Consultoria e Informática Ltda., tendo em vista a inexistência dos pressupostos necessários para adoção da referida medida; 
	c) indeferir pedido de ingresso nos autos da empresa Ibrowse Consultoria e Informática Ltda. como parte interessada, em atenção aos arts. 146, § 2º do RI/TCU;
	d) comunicar ao Banco do Nordeste do Brasil e à representante a decisão que vier a ser adotada nestes autos; 
	e) arquivar os presentes autos, nos termos do art. 237, parágrafo único, c/c o art. 250, inciso I, do Regimento Interno/TCU.”
	É o Relatório.

não há.

Não atuou.

REPRESENTAÇÃO. PREGÃO ELETRÔNICO. PEDIDO DE CAUTELAR SUSPENSIVA. SUPOSTAS IRREGULARIDADES NO EDITAL DO CERTAME. OITIVA PRÉVIA. CONHECIMENTO. IMPROCEDÊNCIA. PREJUÍZO AO PEDIDO DE CAUTELAR SUSPENSIVA. INDEFERIMENTO DO PEDIDO DE INGRESSO NOS AUTOS. DETERMINAÇÃO. COMUNICAÇÃO. ARQUIVAMENTO.

REPRESENTAÇÃO (REPR)

Secretaria de Fiscalização de Tecnologia da Informação (Sefti).

Trata-se de representação, com pedido de cautelar suspensiva, formulada pela Ibrowse Consultoria e Informática Ltda. sobre os supostos indícios de irregularidade na condução do Pregão Eletrônico nº 71/2019, ante o menor preço global, pelo Banco do Nordeste do Brasil S. A. (BNB) para a contratação de serviços especializados de desenvolvimento, evolução, manutenção, documentação e suporte operacional dos sistemas aplicativos na linha de negócio como “Crédito e Varejo” sob o valor estimado de R$ 13.130.000,00 (Peça 1) .
2.	O TCU deve conhecer, preliminarmente, da presente representação, por atender aos requisitos legais e regimentais de admissibilidade. 
3.	No mérito, como não restaram confirmadas as suscitadas irregularidades, a presente representação deve ser considerada improcedente. 
4.	Em linhas gerais, a ora representante teria apresentado, em suma, as seguintes alegações: (i) existência de cláusulas comprometedoras à seleção da proposta mais vantajosa em face, notadamente, da exigência para experiência em sistema específico, além de licitação por preço global para o grupo, e não para o item, a despeito da divisibilidade do objeto (Peça 1, fl. 2) ; (ii) apresentação de impugnação ao edital em 18/7/2019, sem teri sido, contudo, analisada, pois a comissão de licitação teria equivocadamente entendido que o prazo legal para a impugnação estaria encerrado (Peça 1, fl. 3) .
5.	A unidade técnica promoveu, assim, a prévia oitiva do BNB para se manifestar sobre os seguintes aspectos: 
	“ (...) a) justificativa para o não conhecimento da impugnação ao edital encaminhada pela empresa Ibrowse Consultoria e Informática Ltda., demonstrando a contagem de prazo que fundamentou a declaração de intempestividade (Peça 1, fl. 2) ;	
	b) estudo de inviabilidade técnica e econômica, que justifique a manutenção do objeto do certame como item único, em detrimento da divisão por lotes, que, em tese, possibilitaria a ampliação da competitividade ou melhor gerenciamento contratual e o alcance da proposta mais vantajosa; e
	c) estudo técnico que justifique a exigência da comprovação de qualificação técnica em sistemas na área de negócio de ‘Crédito e Varejo’, em detrimento da exigência da capacidade técnica em qualquer área similar em conhecimento, mesmo que não seja do negócio bancário, que permitiria maior competividade.
6. 	De igual modo, a unidade técnica efetuou a prévia oitiva da Engesoftware Tecnologia S/A, como vencedora do certame, pelo melhor lance sob o valor original de R$ 13.130.000,00 e o subsequente valor negociado de R$ 13.100.400,580, tendo a adjudicação ocorrido em 6/9/2019 (Peça 21) , para se manifestar sobre as falhas apontadas e sobre os pressupostos da cautelar pleiteada (Peça 10, fl. 8) .
7.	O BNB manifestou-se às Peças 17 e 18, tendo apresentando, em síntese, as seguintes alegações: (i) os questionamentos da representante teriam sido submetidos à análise da área técnica responsável, tendo ela se manifestado, no entanto, pela sua improcedência, a despeito da intempestividade da aludida impugnação ao edital; (ii) o aludido certame corresponderia a item remanescente do Pregão Eletrônico nº 20/2019 (composto por cinco itens, ante o êxito em quatro deles) , tendo o item 3 sido novamente licitado, contudo, no aludido Pregão Eletrônico nº 71/2019; (iii) a manutenção do objeto no atual certame, como único item remanescente, decorreria da positiva experiência do BNB nos contratos de fábrica firmados em 2015, podendo ser destacadas as seguintes vantagens: (a) maior eficiência na gestão contratual; e (b) coexistência entre os serviços de desenvolvimento e de sustentação no ciclo de vida do desenvolvimento de software, tornando oportuna a junção deles para a melhoria da qualidade e o aumento da produtividade, com a redução, ainda, do tempo de resposta na solução de incidentes; e (iv) estudos realizados, indicando a divisão dos lotes por linhas de negócio em número de cinco lotes, de sorte que o Pregão Eletrônico nº 71/2019 corresponderia a uma linha de negócio.
8.	A Engesoftware Tecnologia S/A não apresentou, todavia, a sua resposta à aludida oitiva.
9.	De todo modo, após a análise final do feito, a unidade técnica propôs o conhecimento da presente representação para, no mérito, considerá-la improcedente.
10.	O TCU pode incorporar o parecer da unidade técnica a estas razões de decidir.
11.	A unidade técnica assinalou que a impugnação ao edital pela Ibrowse Consultoria e Informática Ltda. (ora representante) teria sido intempestiva, a despeito de a área técnica do BNB ter, ainda assim, analisado os questionamentos, tendo constatado, todavia, a sua improcedência.
12.	Ao discorrer sobre o objeto licitado em cotejo com o edital do Pregão Eletrônico nº 71/2019, a unidade técnica verificou que o subsequente contrato consistiria no desenvolvimento de novos sistemas, com as manutenções ou as implementações de novos módulos em sistemas existentes e com a documentação de sistemas, exclusive a BPM, na aquisição do suporte operacional consistente no suporte ao funcionamento de sistemas, visando à manutenção continuada de sistemas em produção, com as atividades detalhadas no Anexo II – Modelo de Gestão de Serviços, e na aquisição dos serviços de automação de processos de negócio – tecnologia BPM. 
13.	O Pregão Eletrônico nº 71/2019 corresponderia, no entanto, à reedição do certame para o item 3 do Pregão Eletrônico nº 20/2019 (Peça 22, fl. 5) , tendo o objeto deste pregão sido anteriormente decomposto pelos seguintes itens: 
	“ (...) 1. DO OBJETO 
	Contratação de serviços especializados de desenvolvimento, evolução, manutenção, documentação e suporte operacional de sistemas aplicativos, em conformidade com as especificações e condições estabelecidas neste Edital e em seus anexos, nas seguintes linhas de negócios: 
	ITEM 1 - Administrativo; 
	ITEM 2 - Canais e Serviços Bancários; 
	ITEM 3 - Crédito e Varejo; 
	ITEM 4 - Financeiro, Controle e Risco; 
	ITEM 5 - Inteligência de Negócios.” 
14.	A partir, então, do termo de homologação do aludido Pregão Eletrônico nº  20/2019, foram definidas, como vencedoras de cada certame, a Capgemini Brasil S/A, para os Itens 1 e 2, e a Ivia Serviços de Informática Ltda., para os Itens 4 e 5, tendo a licitação inerente ao Item 3 restado fracassada (Peça 9) , e, por esse ângulo, o objeto licitado teria sido parcelado em cinco linhas de negócio a fim de ampliar a competitividade no certame e de selecionar os fornecedores com maior experiência na prestação dos serviços atinentes a cada linha de negócio. 
15.	Não por acaso, a Sefti anotou que a análise isolada do edital do PE nº 71/2019 poderia até sugerir a suposta afronta ao art. 15, IV, da Lei nº 8.666, de 1993, e à Súmula nº 247 do TCU, mas, desde a publicação do edital do PE nº  20/2019, já teria sido devidamente efetuado o parcelamento do objeto licitado em cinco linhas de negócio, tendo a licitação inerente ao referido item 3 restado, no entanto, fracassada, passando a resultar no objeto do PE nº 71/2019.
16.	Por conseguinte, a unidade técnica destacou que seria desarrazoada a eventual exigência no sentido de, após já ter realizado a divisão do objeto em cinco linhas de negócio, o BNB promover a adicional divisão sobre o único item remanescente (“Crédito e Varejo”) , passando a compor o lote para cada serviço a ser contratado (desenvolvimento, sustentação e automação de processos) , até porque essa estratégia poderia resultar na inadequada contratação de diversos fornecedores, resultando em maior custo na gestão e na integração das soluções implementadas.
17.	Não mereceria prosperar, então, a mera alegação da ora representante no sentido de que resultaria em maior competividade a exigência para a comprovação de qualificação técnica em sistemas na área de negócio em “Crédito e Varejo”, em vez da exigência para a comprovação de capacidade técnica em qualquer área similar de conhecimento, a despeito de não se tratar de negócio bancário.
18.	Eis que, ao tratar dessa matéria (Peça 4, fl. 15) , o item 9.8.1 do edital do Pregão Eletrônico nº 71/2019 estabeleceu a seguinte premissa: 
	“ (...) 9.8.1 Será considerado compatível com o objeto desta licitação a prestação dos serviços de:
	9.8.1.1. desenvolvimento de novos sistemas, manutenções ou implementações de novos módulos em sistemas existentes na modalidade de fábrica de software, em que o licitante tenha:
	9.8.1.1.1. desenvolvimento de projetos relacionados à linha de negócio Crédito e Varejo que contemplem no mínimo 5 (cinco) sistemas que possuam a mesma natureza, a mesma função, ou o mesmo efeito aos sistemas relacionados no Anexo VII – Sistemas da Linha de Negócio – Crédito e Varejo, e que comprovem a realização de pelo menos 3.000 (três mil) pontos de função ao ano, ou outra métrica equivalente”.
19.	Por sua vez, o Anexo VII do edital do PE nº 71/2019 (Peça 4, fls. 124-144) apresentou a correspondente tabela, com os sistemas, os tamanhos (pontos de função) e as respectivas tecnologias utilizadas, evidenciando o rol de 37 sistemas na área de Crédito e Varejo, a exemplo do Gerenciamento de Clientes, do Cartão de Crédito e da Elaboração de Contrato. 
20.	Sobressairia a razoabilidade, pois, em exigir que o licitante comprove a experiência no desenvolvimento de, no mínimo, 5 (cinco) sistemas possuidores de similar natureza, funcionalidade ou efeito, entre os 37 (trinta e sete) sistemas descritos no aludido Anexo VII, tendo a unidade técnica anotado que essa exigência não teria o condão de restringir a competitividade do certame, mas de configurar a precaução do BNB com a capacidade de prestação dos serviços pelo futuro contratado. 
21.	O TCU deve, enfim, indeferir o pedido de ingresso da ora representante como interessada nos autos (Peça 12) , até porque, em sintonia com o art. 146 do RITCU, a representante não deve ser tratada automaticamente como parte no processo, pois ela apenas teria dado o início à ação de controle pelo TCU, e, assim, o próprio Tribunal deve promover o autônomo andamento do feito em obediência aos princípios administrativos do impulso oficial e da supremacia do interesse público sobre o privado, não tendo a Ibrowse Consultoria e Informática Ltda. demonstrado a sua efetiva razão legítima para interferir no presente processo.
22.	O TCU deve conhecer, portanto, da presente representação para, no mérito, considerá-la improcedente, diante dos elementos de convicção até aqui obtidos pelo Tribunal, considerando prejudicado o pedido de cautelar suspensiva formulado pela ora representante, além de indeferir o seu pedido de ingresso nos autos como interessada.
Ante o exposto, pugno pela prolação do Acórdão ora submetido a este Colegiado. 
TCU, Sala das Sessões, em 6 de abril de 2020.
Ministro-Substituto ANDRÉ LUÍS DE CARVALHO 
Relator